ACORDAO-COMPLETO-2547038

ACÓRDÃO 2188/2022 ATA 38/2022 - PLENÁRIO

VISTOS, relatados e discutidos estes autos que cuidam de pedido de reexame interposto pelo Ministério do Desenvolvimento Regional (MDR) contra o Acórdão 901/2021-TCU-Plenário.
ACORDAM os Ministros do Tribunal de Contas da União, reunidos em Sessão Plenária, diante das razões expostas pelo Relator, em:
9.1. com fulcro no art. 48 da Lei 8.443/1992, c/c o art. 286 do Regimento Interno/TCU, conhecer do pedido de reexame interposto pelo Ministério do Desenvolvimento Regional (MDR) para, no mérito, negar-lhe provimento;
9.2. dar ciência sobre o presente Acórdão ao Ministério do Desenvolvimento Regional, ao Ministério da Economia, à Caixa Econômica Federal e à Controladoria-Geral da União.

Pedido de reexame contra acórdão que apreciou relatório de auditoria realizada com o objetivo de avaliar os mecanismos de controle das transferências de recursos federais no âmbito do Ministério do Desenvolvimento Regional (MDR).

Ministério da Economia; Ministério do Desenvolvimento Regional; Secretaria Nacional de Segurança Hídrica.

3. Interessados/Responsáveis/Recorrentes:
3.1. Recorrente: Ministério do Desenvolvimento Regional (MDR).

13.1. Ministros presentes: Bruno Dantas (na Presidência), Jorge Oliveira e Antonio Anastasia (Relator).
13.2. Ministros-Substitutos convocados: Augusto Sherman Cavalcanti, Marcos Bemquerer Costa e Weder de Oliveira.

ANTONIO ANASTASIA

Ministro Aroldo Cedraz.

Transcrevo a seguir, nos termos do art. 1º, § 3º, inciso I, da Lei nº 8.443/92, a instrução lavrada no âmbito da Secretaria de Recursos (peça 188) , contendo a análise de mérito das razões recursais, cujas conclusões contaram com a anuência do titular daquela unidade técnica (peça 189) .
"INTRODUÇÃO
1.	Trata-se de pedido de reexame interposto pelo Ministério do Desenvolvimento Regional - MDR (peças 160-166) contra o Acórdão 901/2021-TCU-Plenário (peça 147) , de relatoria do Ministro Aroldo Cedraz, com o seguinte teor:
VISTOS, relatados e discutidos estes autos de Relatório de Auditoria Operacional realizada com o objetivo de avaliar os mecanismos de controle das transferências de recursos federais no âmbito do Ministério do Desenvolvimento Regional (MDR) , notadamente quanto aos instrumentos de repasse firmados com os estados, municípios e entidades privadas, regidos pela Portaria Interministerial 130/2013, voltados para a execução de empreendimentos de infraestrutura hídrica, tendo como foco o aperfeiçoamento daqueles mecanismos de controle;
ACORDAM os Ministros do Tribunal de Contas da União, reunidos em Sessão do Plenário, ante os fundamentos expostos pelo Relator, em:
9.1. determinar ao Ministério do Desenvolvimento Regional, com fundamento no art. 43, inciso II, da Lei 8.443/1992; no art. 250, inciso II, do RITCU; e no art. 4º da Resolução-TCU 315/2020, que, no âmbito da Secretaria Nacional de Segurança Hídrica:
9.1.1. abstenha-se de celebrar instrumentos de repasse regidos pela Portaria Interministerial 130/2013 e de promover o enquadramento, nessa norma, de instrumentos de repasse já firmados, por violação aos princípios da legalidade, da motivação e da eficiência previstos no art. 37, caput, da Constituição Federal, e nos arts. 2º, parágrafo único, inciso VII, e 50, caput e parágrafo primeiro da Lei 9.784/1999, além de violação ao que estabelece o art. 7º, § 2º, inciso I, da Lei 8.666/1993, os arts. 5 o e 6º da Lei 11.578/2007, o art. 10, § 6º, do Decreto-Lei 200/1967, o art. 6º, parágrafo único, do Decreto 6.170/2007 e o art. 17 do Decreto 7.983/2013, medida cujo cumprimento será verificado pelo TCU na ocasião do monitoramento das medidas contidas nos subitens 9.1.2 e 9.1.3 da presente deliberação;
9.1.2. estabeleça, no prazo de 180 (cento e oitenta) dias, em relação aos instrumentos de repasse firmados com base na Portaria Interministerial 130/2013 que ainda estejam vigentes, mecanismos e procedimentos de acompanhamento e controle que observem os princípios do controle, da legalidade e da eficiência previstos no art. 37, caput, da Constituição Federal, e também o que estabelece o art. 7º, § 2º, inciso I, da Lei 8.666/1993, os arts. 5º e 6º da Lei 11.578/2007, o art. 10, § 6º, do Decreto-Lei 200/1967, o art. 6º, parágrafo único, do Decreto 6.170/2007 e o art. 17 do Decreto 7.983/2013;
9.1.3. estabeleça, no prazo de 180 (cento e oitenta) dias, controles internos com base no mapeamento e avaliação de riscos dos processos de transferência de recursos federais a outros entes da federação, de modo a atender ao disposto nos arts. 4º, inciso VI, 5º, inciso III, e 17 do Decreto 9.203/2017; e nos arts. 17, 18 e 19 da IN MP/CGU 1/2016;
9.2. dar ciência ao Ministério da Economia e ao Ministério do Desenvolvimento Regional, com fundamento no art. 9º, inciso I, da Resolução-TCU 315/2020, de que as Portarias Interministeriais 141, 192 e 226/2013 apresentam motivação genérica e insuficiente para justificar o enquadramento dos empreendimentos na sistemática da Portaria Interministerial 130/2013, em violação aos princípios da legalidade, da eficiência, da publicidade, da motivação e do interesse público previstos no art. 37, caput, da Carta Magna e no art. 2º, caput, da Lei 9.784/1999;
9.3. recomendar ao Ministério da Economia, com fundamento no art. 43, inciso I, da Lei 8.443/1992; no art. 250, inciso III, do RITCU; no art. 11 da Resolução-TCU 315/2020; e no art. 31, inciso XVIII, da Lei 13.844/2019, que avalie a conveniência e a oportunidade de editar norma regulamentadora dos termos de compromisso celebrados com base na Lei 11.578/2007, em atendimento aos princípios da legalidade, da publicidade, da eficiência, da impessoalidade e da segurança jurídica, previstos no art. 37, caput, da Constituição Federal de 1988 e no art. 2º da Lei 9.784/1999;
9.4. recomendar ao Ministério do Desenvolvimento Regional, com fundamento no art. 43, inciso I, da Lei 8.443/1992; no art. 250, inciso III, do RITCU; e no art. 11 da Resolução-TCU 315/2020, que avalie a conveniência e a oportunidade de:
9.4.1. estender a medida prevista no subitem 9.1.1. para as demais secretarias do Ministério do Desenvolvimento Regional;
9.4.2. firmar aditivos aos termos de compromisso ora vigentes que sejam regidos pela Portaria Interministerial 130/2013, com prioridade àqueles cujos objetos envolvam empreendimentos de maior complexidade, materialidade e prazos de conclusão, para, com base em regime de transição definido entre as partes, estabelecer as cláusulas consideradas necessárias para o adequado acompanhamento e controle desses instrumentos, com aplicação subsidiária, caso se entenda necessário e no que couber, de outros normativos;
9.4.3. utilizar a sistemática de controle de outras normas atualmente vigentes aos novos termos de compromisso que vierem a ser celebrados com base na Lei 11.758/2007, enquanto não sobrevier alteração da atual Portaria Interministerial 130/2013;
9.5. dar ciência da presente deliberação ao Ministério do Desenvolvimento Regional, ao Ministério da Economia, à Caixa Econômica Federal, à Controladoria-Geral da União e ao Ministério da Saúde; e
9.6. autorizar a Secretaria de Infraestrutura Hídrica, de Comunicações e de Mineração a monitorar as recomendações dos itens 9.3 e 9.4 desta deliberação.
9.7. arquivar os presentes autos, com fundamento no art. 169, inciso V, do Regimento Interno.
 HISTÓRICO
2.	Trata-se de auditoria operacional realizada com o objetivo de avaliar os mecanismos de controle das transferências obrigatórias de recursos federais decorrentes da Lei 11.578/2007, instituídos pela Portaria Interministerial MPOG/MF/MCID/CGU/MS 130/2013 (PI 130/2013) , no âmbito do Ministério do Desenvolvimento Regional (MDR) , notadamente quanto aos instrumentos de repasse firmados com os estados, municípios e entidades privadas, voltados para a execução de empreendimentos de infraestrutura hídrica, ligados à atuação do Departamento de Obras Hídricas e Apoio a Estudos sobre Segurança Hídrica (DOH) , subordinado à Secretaria Nacional de Segurança Hídrica (SNSH) da referida pasta.
3.	A avaliação desses mecanismos de controle foi conduzida a fim de proporcionar o seu aperfeiçoamento, de forma a atingir o benefício social esperado, garantindo o cumprimento dos prazos, custos e qualidade planejados.
4.	Conforme se extrai do voto condutor do Acórdão 901/2021-TCU-Plenário (peça 148) , após as conclusões dos trabalhos, a Secretaria de Fiscalização de Infraestrutura Hídrica, de Comunicações e de Mineração (SeinfraCom) apontou os seguintes achados:
	(i) incompatibilidade da sistemática de controle e acompanhamento trazida pela Portaria Interministerial 130/2013 com o ordenamento jurídico;
	(ii) ausência de motivação pautada em aspectos técnicos na seleção dos empreendimentos enquadrados na Portaria Interministerial 130/2013;
	(iii) insuficiência dos mecanismos de controle para minimizar riscos e garantir a eficácia dos instrumentos de repasses regidos pela Portaria Interministerial 130/2013; e
	(iv) inadequação das atividades de controle e de acompanhamento instituídas pela Portaria Interministerial 130/2013 para o perfil de empreendimentos aos quais ela se aplica, em especial quando há elevada materialidade, múltiplos contratos e longo prazo de execução envolvidos.
5.	De acordo com a unidade técnica, o primeiro achado de auditoria decorreu de duas razões: vício de legalidade atinente à motivação da PI 130/2013 e incompatibilidade da novel sistemática de controle nela estabelecida com o ordenamento hierarquicamente superior. Assim, a SeinfraCom propôs que fosse determinado ao MDR que se abstivesse de celebrar instrumentos de repasse regidos pela Portaria Interministerial 130/2013 e de promover o enquadramento, nessa norma, de instrumentos de repasse já firmados, por violação aos princípios da legalidade e da eficiência previstos no art. 37, caput, da Constituição Federal, aos arts. 2º, parágrafo único, inciso VII, e 50, caput e parágrafo primeiro da Lei 9.784/1999, aos arts. 6º e 10, § 6º, do Decreto-Lei 200/1967, ao art. 7º, § 2º, inciso I, da Lei 8.666/1993, aos arts. 5º e 6º da Lei 11.578/2007 e ao art. 6º, parágrafo único, do Decreto 6.170/2007.
6.	O Relator, divergindo apenas de algumas questões, entendeu plenamente demonstrada a antijuridicidade da PI 130/2013, em razão de sua colisão com o art. 6º da Lei 11.578/2007, com o art. 10, § 6º, do Decreto-Lei 200/1967, com o artigo 7º, § 2º, da Lei 8.666/1993, com o art. 6º, parágrafo único, do Decreto 6.170/2007 e com o art. 17 do Decreto 7.983/2013, na esteira da jurisprudência do TCU sobre a matéria.
7.	No tocante à insuficiência da motivação da PI 130/2013, o Relator divergiu parcialmente da SeinfraCom, acompanhando, contudo, com alguns ajustes, a proposta de determinação ao MDR, para que se abstivesse, no âmbito da SNSH, de celebrar novos instrumentos sob a regência da Portaria Interministerial 130/2013 ou de promover o enquadramento de instrumentos de repasse já firmados. Entendeu pertinente, ademais, a proposta de recomendação ao MDR para que avaliasse as repercussões de estender essa mesma medida para as demais secretarias.
8.	Tendo em vista a constatação da equipe de auditoria de que existem termos de compromisso firmados com fundamento na Lei 11.578/2007 que não são regidos pela PI 130/2013, o Relator, ainda, considerou pertinente a recomendação ao Ministério da Economia (ME) , na qualidade de instância de coordenação e gestão da Administração Pública Federal, nos termos do art. 31, inciso XVIII, da Lei 13.844/2019, para que avaliasse a conveniência e oportunidade de editar norma regulamentadora de todos os termos de compromisso celebrados com base na Lei 11.578/2007.
9.	A SeinfraCom concluiu que a Portaria Interministerial 130/2013 foi utilizada para a execução de empreendimentos não inseridos nas hipóteses que ensejaram a elaboração do referido normativo e que os processos de seleção de tais empreendimentos apresentaram motivação genérica, sem a realização de estudos técnicos prévios ou a adoção de critérios objetivos, não havendo, inclusive, a participação efetiva da área técnica especializada na temática.
10.	Apesar de não acompanhar o entendimento da equipe de auditoria de que a PI 130/2013 não seria aplicável a situações relativas a "períodos de estiagem prolongados que são conhecidos e historicamente recorrentes e constantes, previsíveis com a utilização de instrumentos de monitoramento adequado", o Relator concordou que a motivação para enquadramento dos empreendimentos de infraestrutura hídrica foi genérica, sem manifestação da área técnica competente, o que, somado à utilização de termos vagos como "estiagens prolongadas" ou "cheias, enxurradas, inundações ou alagamentos" no texto daquela portaria, contribuíram para o enquadramento inadequado de empreendimentos complexos na sistemática nela prevista.
11.	Desse modo, o relator acompanhou a proposta da unidade técnica de que deveria ser dada ciência ao Ministério da Economia e ao Ministério do Desenvolvimento Regional, com fulcro no artigo 9º, inciso I, da Resolução-TCU 315/2020, de que as Portarias Interministeriais 141, 192 e 226/2013 apresentaram motivação genérica e insuficiente para justificar o enquadramento dos empreendimentos na sistemática da Portaria Interministerial 130/2013, em violação aos princípios da legalidade, da eficiência, da publicidade, da motivação e do interesse público - elencados no artigo 37, caput, da Carta Magna e no artigo 2º, caput, da Lei 9.784/1999.
12.	Quanto à insuficiência dos mecanismos de controle dos termos de compromisso estabelecidos pela PI 130/2013, a SeinfraCom assim os considerou pela ausência de uma sistemática consistente, formalizada e institucionalizada de gerenciamento desses riscos, a qual deveria existir conforme previsões de observância obrigatória contidas nos arts. 4º, inciso VI; 5º, inciso III; e 17 do Decreto 9.203/2017, assim como nos arts. 17, 18 e 19 da IN MP/CGU 1/2016 (que dispõem sobre a política de governança da Administração Pública) . 
13.	Na visão do Ministro Relator, a sistemática de controle da PI 130/2013 conflita com a diretriz de governança pública que estabelece que os controles devem ser fundamentados no gerenciamento de riscos, privilegiando ações que visem a prevenir, em vez de sancionar, inclusive com inobservância das diretrizes da Política de Gestão de Riscos e Controles Internos aprovada pelo Ministério da Integração Nacional (MI) por meio da Portaria MI 702/2017.  Destarte, entendeu justificada a expedição de determinação ao MDR, com fundamento nos arts. 4º, inciso VI, 5º, inciso III, e 17 do Decreto 9.203/2017 e nos arts. 17, 18 e 19 da IN MP/CGU 1/2016, para que, no prazo de 180 (cento e oitenta) dias, estabelecesse controles internos atrelados ao mapeamento e avaliação de riscos dos processos de transferência de recursos federais a outros entes da federação, realizados no âmbito da SNSH. 
14.	Em relação ao último achado (inadequação das atividades de controle e de acompanhamento instituídas pela PI 130/2013 para o perfil de empreendimentos) , a SeinfraCom constatou que os riscos relacionados aos mecanismos de controle e acompanhamento previstos na PI 130/2013 e na PMIN 299/2013 são potencializados quando aplicados a empreendimentos de maior vulto, que possuem múltiplos contratos, alta materialidade e longo prazo de execução.
15.	Para o Relator, no caso das obras estruturantes, ficou evidente, pela análise dos procedimentos de acompanhamento e de supervisão adotados pelo DOH predominantemente com base na PI 130/2013, uma atuação dependente de demanda dos compromissários, basicamente em resposta a pedidos de liberação de recursos e/ou de readequações de plano de trabalho. Isso revelava a inadequação da atual sistemática de controle e acompanhamento da regularidade dos termos de compromisso regidos por aquela norma, em especial quando esses fatos são confrontados com situações irregulares apontadas em fiscalizações desta Corte.
16.	Dessa forma, o Relator concluiu que a situação atual dificulta a identificação tempestiva e solução de problemas que possam impactar a eficácia dos instrumentos de repasse, em termos de sua conclusão nos prazos e valores previstos, além de limitar a possibilidade de sancionar o eventual gestor faltoso e de recompor eventual dano provocado. Nesse sentido, acompanhou as propostas da SeinfraCom para que fossem estabelecidos novos mecanismos operacionais de acompanhamento dos termos de compromisso regidos pela PI 130/2013.
17.	Diante dessas razões, apresentadas pelo Relator no voto à peça 148, o TCU proferiu o Acórdão 901/2021-TCU-Plenário (peça 147) , nos termos acima transcritos.
18.		Irresignado, o Ministério do Desenvolvimento Regional interpôs pedido de reexame em face da referida decisão (peças 160-166) , o qual passa a ser analisado a seguir.
ADMISSIBILIDADE
19.		Reitera-se o exame preliminar de admissibilidade às peças 167-168, ratificado pelo Ministro Relator Raimundo Carreiro (peça 171) , que conheceu do recurso, suspendendo-se os efeitos dos itens 9.1, 9.1.1, 9.1.2, 9.4 e 9.4.2 do Acórdão 901/2021-TCU-Plenário (peça 147) . Registra-se que o Ministro Antônio Anastasia assumiu a relatoria do processo (peça 187) , nos termos do art. 153 do RI/TCU.
EXAME TÉCNICO                                                                                                                                                                                                                                                                                                                                                                                                                                                                                                                                                                                                                                                                                                                                                                                                                                                                                                                                                                                                                                                                                                                                                                                                                                                                                                                                                                                                                                                                                                                                                                                                                                                                                                                                                                                                                                                                                                                                                                                                                                                                                                                                                                                                                                                                                                                                                                                                                                                                                                                                                                                                                                                                                                                                                                                                                                                                                                                                                                                                                                                                                                                                                                                                                                                                                                                                                                                                                                                                                                                                                                                                                                                                                                                                                                                                                                                                                                                                                                                                                                                                                                                                                                                                                                                                                                                                                                                                                                                                                                                                
20.	Delimitação 
20.1.	Constitui objeto do recurso em apreço analisar se os argumentos apresentados pelo recorrente são suficientes para afastar as determinações exaradas por este Tribunal nos itens 9.1.1 e 9.1.2 do Acórdão 901/2021-TCU-Plenário (peça 147) , bem como a recomendação constante do item 9.4.2 da mencionada decisão.
20.2.	Os argumentos do recorrente, em termos gerais, procuram demonstrar que não há incompatibilidade entre os termos da Portaria Interministerial 130/2013 e as normas de hierarquia superior que tratam do tema.
20.3.	Com base nos argumentos apresentados, requer a reforma dos itens 9.1.1, 9.1.2 e 9.4.2 do Acórdão 901/2021-TCU-Plenário (peça 147) .
21.	Do pedido de reexame em análise
20.1.	No pedido de reexame apresentado às peças 160 a 166 dos presentes autos, o Ministério do Desenvolvimento Regional argumenta que a constatação de deficiência na motivação para a edição da PI 130/2013, ou da ausência de critérios técnicos para a seleção de empreendimentos, com vistas ao enquadramento na sistemática especial da referida norma, não implica na invalidade jurídica da Portaria Interministerial 130/2013, não havendo conflito com normas de hierarquia superior.
20.2.	Segundo defende, a Lei 11.578/2007, conforme § 1º do seu art. 3º, condiciona a efetivação da transferência obrigatória apenas à aprovação do termo de compromisso apresentado pelo ente federado, o qual deve conter os requisitos previstos nos incisos de I a VII do citado artigo. O fato de a Portaria Interministerial ter dispensado a apresentação de certos documentos não isenta o ente federado beneficiário de cumprir com a legislação pertinente, autorizando somente que a apresentação da documentação prevista em lei seja postergada para outro momento, em consonância com o procedimento diferenciado de liberação já previsto no próprio art. 3º da Lei 11.578/2007 (peça 160, p. 6) .
20.3.	De acordo com o MDR, também não há vício de legalidade da Portaria Interministerial 130/2013 no que concerne à disciplina estabelecida pelo § 2º do art. 7º da Lei 8.666/93, pois a autoridade competente para aprovação do projeto básico mencionada no inciso I do referido dispositivo corresponde à autoridade do ente federado beneficiário. Ao órgão federal responsável pelo repasse dos recursos, por sua vez, compete a análise dos requisitos exigidos pela Lei 11.578/2007, que não inclui a exigência de aprovação prévia do projeto básico.
20.4.	O recorrente ressalta que a sistemática estabelecida na Portaria Interministerial 130/2013 se assemelha à que foi introduzida na Lei 12.340/2010, com as alterações da Lei 12.983/2014, que repartiu as responsabilidades de cada ente federado na execução das ações de prevenção em áreas de risco de desastres, além de introduzir um regime diferenciado para a transferência de recursos financeiros da União, conforme o art. 1º-A (peça 160, p.7) .
20.5.	O MDR alega, ainda, que também não prospera a arguição de incompatibilidade da Portaria Interministerial 130/2013 com o disposto no art. 17 do Decreto 7.983/2013, haja vista que esse dispositivo não estabelece o momento em que a análise de custos deve ser realizada pelo órgão concedente. A integral observância ao princípio da compatibilidade vertical, no seu entendimento, pode ser demonstrada mais claramente pelo art. 3º, § 2º e art. 4º da Portaria MI 299, de 12 de julho de 2013, que trata dos "procedimentos a serem observados para execução de objetos regulamentados pela Portaria Interministerial nº 130/2013, de 23/04/2013" (peça 160, p.9) .
20.6.	Segundo o recorrente, não há a suposta contradição apontada pelo Relator no inciso II do art. 4º da Portaria MI 299/2013, por se tratar de um documento de conteúdo meramente informativo, que tem como objetivo cientificar o ente beneficiário de eventuais impropriedades documentais, para que sejam regularizadas antes da análise conclusiva a ser feita na apreciação da prestação de contas final, a teor do art. 17 do Decreto 7.893/2013 (peça 160, p. 10) .
20.7.	No que tange à conclusão do Relator de que a sistemática de controle da Portaria Interministerial 130/2013 não se coaduna com o que estabelece o art. 10, § 6º, do Decreto-Lei 200/1967, o recorrente afirma que o citado parágrafo deve ser interpretado em conjunto com os demais dispositivos do diploma normativo, tais como o art. 6º e o art 10, § 1º, nos quais ressalta-se o princípio da descentralização. Nesse sentido, verifica-se que o controle do concedente foi expressamente tratado nos arts. 2º e 3º da Portaria Interministerial 130/2013, na medida em que condicionam a liberação dos recursos ao avanço da execução física do empreendimento e preveem a realização de visita de campo para aferição da execução da obra ou serviço contratado (peça 160, p. 11) .
20.8.	Acrescenta, o MDR, que a Portaria MI 299/2013 regulamentou os procedimentos de acompanhamento e fiscalização dos instrumentos enquadrados na Portaria Interministerial 130/2013, com destaque para o seu art. 3º, § 2º, art. 5º, caput, art. 6º, incisos I e II, e arts. 7º e 8º (peça 160, p.12-13) . 
20.9.	Em seguida, reproduz trecho da Nota Técnica 21/2020/DOH/SNSH/MDR, da Secretaria Nacional de Segurança Hídrica, apresentada nos autos em face da versão preliminar do Relatório de Auditoria Operacional, concluindo, assim, que não só a Portaria Interministerial 130/2013, como também a Portaria MI 299/2013, instituiu procedimentos de controle e fiscalização sobre a execução local, a fim de supervisionar o cumprimento do objeto do instrumento de repasse firmado, mediante o acompanhamento das suas etapas, garantindo que a sua finalidade fosse devidamente atendida. Dessa forma, estavam em absoluta conformidade com os termos do § 6º do art. 10 do Decreto-Lei 200/1967 (peça 160, p. 19) .
20.10.	Além disso, assevera que, consoante art. 8º da Portaria MI 299/2013, o "plano de visitas de campo deverá prever a quantidade e a periodicidade das visitas em função das especificidades de cada obra e serviço em execução, no mínimo uma vez antes das liberações da segunda e terceira etapas previstas na Portaria Interministerial nº 130/2013". 
20.11.	Cita o Acórdão 3434/2014-TCU-Plenário, por meio do qual, segundo o recorrente, o próprio TCU já se manifestou no sentido de que eventual incompatibilidade entre a Portaria Interministerial 130/2013 e o Decreto-Lei 200/1967 teria sido suprida com a edição da Portaria MI 299/2013, destacando que, conforme demonstrado, não se vislumbra incompatibilidade abstrata ou ilegalidade da sistemática de fiscalização estabelecida naquela portaria interministerial com o previsto no art. 10 do Decreto-Lei 200/1967,  (peça 160, p. 23) .
20.12.	Aduz que as determinações veiculadas nos itens 9.1.1 e 9.1.2 do Acórdão 901/2021-TCU-Plenário (peça 147) não podem ser cumpridas pelo Ministério do Desenvolvimento Regional no prazo fixado pelo TCU, haja vista as razões constantes da Nota Técnica 4/2021/CDC/SNSH-MDR (peça 163) , entre elas a necessidade de que as mudanças nos procedimentos de acompanhamento e supervisão sejam precedidas de alteração no conjunto normativo geral e a eventual paralização das obras em andamento decorrente das medidas propostas, o que causaria prejuízos tanto do ponto de vista orçamentário-financeiro quanto sob o aspecto social e de finalidade pública (peça 160, p. 24) .
20.13.	Sustenta, ainda, que o Ministério do Desenvolvimento Regional não tem competência para alterar, de forma unilateral, a Portaria Interministerial 130/2013, revogá-la ou editar portaria visando ao estabelecimento de mecanismos e procedimentos de controle que contrariem suas disposições (peça 160, p. 24-25) .
21.	Elementos adicionais
21.1.	Verifica-se que, após a interposição do recurso ora em apreço, a Assessoria Especial de Controle Interno do Ministério do Desenvolvimento Regional, por meio do Ofício32/2021/CGIRC AECI/AECI, de 17/11/2021 (peça 186) , encaminhou manifestação da SNSH quanto ao subitem 9.1.3 do Acórdão 901/2021-TCU-Plenário (peça 147) , consubstanciada na Nota Técnica 31/2021/CDC/SNSH-MDR (peça 184) .
21.2.	O subitem 9.1.3 do Acórdão 901/2021-TCU-Plenário (peça 147) se refere à determinação para que, no prazo de 180 (cento e oitenta) dias, estabeleçam-se controles internos com base no mapeamento e avaliação de riscos dos processos de transferência de recursos federais a outros entes da federação, de modo a atender ao disposto nos arts. 4º, inciso VI, 5º, inciso III, e 17 do Decreto 9.203/2017; e nos arts. 17, 18 e 19 da IN MP/CGU 1/2016.
22.		Do mérito
22.1.	Analisando as alegações do recorrente, constata-se a existência de argumentos pela ausência de incompatibilidade da Portaria Interministerial 130/2013 seja com a Lei 11.578/2007, seja com a Lei 8.666/1993, com o Decreto 7.983/2013, ou com o Decreto-Lei 200/1967. Conforme iremos demonstrar, os argumentos do recorrente não merecem prosperar, uma vez que a referida portaria interministerial de fato infringe os normativos citados em vários aspectos.
22.2.	Como ponderou o Ministro Relator no voto condutor do Acórdão 901/2021-TCU-Plenário (peça 148) , pela sistemática de controle prevista na Portaria Interministerial 130/2013, "há liberação de até 30% dos recursos mesmo antes da apresentação dos projetos de engenharia, da planilha de preços da empresa contratada e de declaração de atendimento do art. 16 do Decreto 7.983/2013, documentos que são apresentados em 30 dias após o desembolso. Ademais, segundo a própria PMIN 299/2013 (art. 3º, inciso I, § 2º) , esses documentos serviriam, tão somente, para fins de elaboração do plano de visitas de campo, indicando que o poder concedente não examina aqueles preços contratados nesse momento" (peça 148, p. 8, grifos no original) .
22.3.	Ademais, tanto a PI 130/2013 (art. 5º) como a PMIN 299/2013 (art. 4º) estabelecem que o exame da compatibilidade de preços contratados com os referenciais de custos oficiais será realizado, exclusivamente, no momento da prestação de contas final. Tendo em vista o disposto no art. 2º, § 2º da PI 130/2013 c/c o art. 3º, § 4º da PMIN 299/2013, isso significa que aquele exame só será efetuado após o repasse de todos os recursos. Sendo assim, haveria clara violação ao art. 6º da Lei 11.578/2007, já que, tendo todos os recursos sido transferidos, não existiria parcela prevista a ser suspensa diante da constatação de irregularidades.
22.4.	A suposição de que tal exame seria realizado somente no momento da prestação de contas final, segundo o Relator, é reforçada pelo disposto no art. 4º, inciso I, e art. 5º da PMIN 299/2013, tendo sido confirmada pela Nota Técnica PRS - 15/2014 da CGSOB/DOH, em que se analisa o plano de trabalho da Portaria 156/2011, referente à obra Vertente Litorânea Paraibana (peça 89, p. 8-12) .
22.5.	Ressalte-se a observação feita pelo Relator no tocante à possibilidade de realização de visitas de campo a partir de denúncias, de iniciativa do próprio gestor federal ou de apontamentos de órgãos de controle:
43.	A possibilidade de realização de visitas de campo a partir de denúncias, de iniciativa do próprio gestor federal ou de apontamentos de órgãos de controle, a meu sentir, não podem suprimir a atuação concomitante e tempestiva do órgão responsável na constatação de irregularidades. Como demonstrado, o exame da compatibilidade de preços da contratação com os referenciais de custo determinados em lei somente após a transferência da totalidade dos recursos, torna letra morta a mandatória suspensão dos recursos a que alude o art. 6º da Lei 11.578/2007. (Grifos nossos) 
22.6.	De acordo com o voto do Ministro Relator à peça 148 (p. 9-10) , a jurisprudência desta Corte já reconheceu em inúmeros julgados a colisão da PI 130/2013 com a legislação positivada, a exemplo do Acórdão 3434/2014-TCU-Plenário, Relator Ministro Benjamin Zymler, no qual observou-se que os dispositivos que preveem a redução das atividades de controle são incompatíveis com o disposto sobre a matéria no art. 10, § 6º, do Decreto-Lei 200/1967 e nos arts. 5º e 6º da Lei 11.578/2007, tendo se evidenciado que as impropriedades ocorridas na utilização dos recursos federais pelo concedente poderiam ter sido evitadas, não fossem as regras que permitiram o afrouxamento das obrigações relacionadas ao controle da sua aplicação. 
22.7.	Essa mesma conclusão é extraída de outras decisões do TCU: Acórdãos 1.915/2013 (rel. min. José Múcio Monteiro) , 2.442/2014 (rel. min. Benjamin Zymler) , 1.299/2015 (rel. min. Bruno Dantas) , 935/2016 (rel. min. Benjamin Zymler) , 1.727/2016 (rel. min. Walton Alencar Rodrigues) , 211/2018 (rel. min. Bruno Dantas) e 2.590/2018 (rel. min. subst. André Luís de Carvalho) , todos do Plenário.
22.8.	O Relator destacou, ainda, os Acórdão 2099/2011-TCU-Plenário (rel. min. subst. Marcos Bemquerer) e 2.253/2013-TCU-Plenário (rel. min. Walton Alencar Rodrigues) , os quais apontaram a necessidade de aprovação, pelo órgão concedente, dos projetos da obra a ser contratada, para que os recursos federais pactuados sejam liberados, em cumprimento ao disposto no § 2º do art. 7º da Lei 8.666/1993. Segundo ele, essa análise, conforme o Acórdão 2253/2013-TCU-Plenário, consistiria no exame da própria existência e correção formal daqueles projetos, embora não tenha previsão na sistemática de controle da PI 130/2013 (peça 148, p. 10) .
22.9.	Na mesma linha de entendimento, o Acórdão 211/2018-TCU-Plenário (rel. min. Bruno Dantas) , também destacado pelo Relator no voto à peça 148 (p. 11) , determinou à Caixa Econômica Federal (Gerência Executiva de Governo - GigovSalvador) que se abstivesse de efetuar qualquer liberação de recursos para a execução das obras do termo de compromisso 0394.941- 94/2012 (barramento do Rio Catolé Grande) enquanto não apresentadas as respectivas licenças ambientais, em obediência ao art. 23, inciso III, da Portaria Interministerial 424, de 30 de dezembro de 2016.
22.10.	Assim, seguindo o posicionamento desta Corte já firmado em outras ocasiões, o Relator considerou inadequada a sistemática de controle da PI 130/2013 também em relação ao disposto no art. 10, § 6º, do Decreto-Lei 200/1967, tendo em vista que não abarca as atividades indispensáveis para o adequado controle dos repasses de recursos federais.
22.11.	Ao final, concluiu estar demonstrada a antijuridicidade da PI 130/2013, em virtude da sua colisão com o art. 6º da Lei 11.578/2007, com o art. 10, § 6º, do Decreto-Lei 200/1967, com o artigo 7º, § 2º, da Lei 8.666/1993, com o art. 6º, parágrafo único, do Decreto 6.170/2007 e com o art. 17 do Decreto 7.983/2013, fato que, de acordo com ele, também tem sido reiteradamente confirmado pela jurisprudência do TCU ao longo do tempo.
22.12.	O que se nota nas razões recursais apresentadas pelo Ministério do Desenvolvimento Regional é que o recorrente, a fim de demonstrar a juridicidade da Portaria Interministerial 130/2013, faz uma interpretação equivocada dos seus dispositivos face às demais normas do ordenamento jurídico que cuidam do tema, assim como da jurisprudência desta Corte a respeito do assunto.
22.13.	Nesse sentido, vemos que, inicialmente, o MDR afirma que, ao dispensar a apresentação de certos documentos, a PI 130/2013 não isenta o ente federado de cumprir a legislação pertinente, apenas autoriza que a sua apresentação seja postergada para outro momento, conforme o procedimento diferenciado de liberação de recursos previsto na Lei 11.578/2007. Dessa forma, não haveria incompatibilidade daquela portaria com o previsto no art. 3º da Lei 11.578/2007. Também não se poderia falar de ilegalidade da PI 130/2013 em relação ao disposto no § 2º do art. 7º da Lei 8.666/1993, uma vez que, segundo a Lei 11.578/2007, a aprovação prévia do projeto básico não está entre os requisitos exigidos para a aprovação do termo de compromisso pela União, cabendo à autoridade do ente federado aprová-lo.
22.14.	 A interpretação feita pelo recorrente nos argumentos resumidos acima parte do pressuposto de que as Leis 8.666/1993 e 11.578/2007 tem a mesma hierarquia, mas a segunda é uma lei especial e que, portanto, deve prevalecer a sua aplicação. Considerando que ela não prevê como condição para a realização da transferência obrigatória a prévia apresentação de projeto básico ao órgão concedente, a ausência de previsão dessa exigência não poderia ser entendida como incompatibilidade da Portaria Interministerial 130/2013 com as normas superiores vigentes sobre a matéria.
22.15.	Contudo, como o próprio Relator ressaltou ao comentar a jurisprudência do TCU que afirma a necessidade de aprovação dos projetos pelo órgão concedente antes do repasse de recursos, não há especialidade de uma lei em relação à outra no caso em apreço (peça 148, p. 10) , pois não existe antinomia entre elas. Tendo em vista o princípio da legalidade estrita, o agente público deve adotar as cautelas no sentido de atender o disposto no art. 7º, § 2º, da Lei 8.666/1993, o que não está previsto na sistemática de controle estabelecida na PI 130/2013.
22.16.	No tocante à incompatibilidade da Portaria Interministerial 130/2013 com os termos do art. 17 do Decreto 7.983/2013, veja-se que não se sustenta o argumento do MDR de que essa arguição não prospera porque o citado artigo não estabelece o momento em que a análise de custos deve ser realizada pelo órgão concedente. O mencionado decreto regulamenta as disposições da Lei 8.666/1993 e do Decreto-Lei 200/1997 acerca da elaboração do orçamento referência de obras e serviços de engenharia, contratados e executados com recursos do orçamento da União, de tal forma que a sua leitura deve estar condicionada ao que dispõem as normas regulamentadas. Daí ser aparente a contradição entre aquela portaria e o art. 17 do Decreto 7.983/2013, uma vez que, apesar de não especificar o exato momento de realização da análise do orçamento de referência, os arts. 7º, § 2º, 40, caput e inciso X, e 43, caput e inciso IV, da Lei 8.666/1993 preveem procedimentos prévios à licitação. Isso, inclusive, já tinha sido esclarecido no relatório do Acórdão 901/2021-TCU-Plenário (peça 149, p. 33) 
22.17.	O mesmo se pode dizer em relação à contradição apontada pelo Relator no inciso II do art. 4º da Portaria MI 299/2013. Embora o recorrente alegue que, por se tratar de um documento de conteúdo meramente informativo, que tem como objetivo cientificar o ente beneficiário de eventuais impropriedades documentais, para que sejam regularizadas antes da análise conclusiva a ser feita na apreciação da prestação de contas final, há que se reconhecer que a Nota Informativa a que alude o referido dispositivo traz dúvida quanto ao exame, pelo órgão titular dos recursos ou mandatário, das questões relacionadas à conformação dos preços unitários contratados em confronto com os referenciais de preços legalmente estabelecidos.
22.18.	Conforme exposto no voto do Ministro Relator (peça 148, p. 8) , tal dúvida decorre da previsão expressa de que aquele exame será realizado, exclusivamente, no momento da prestação de contas final (art. 5º da PI 130/2013 e art. 4º da PMIN 299/2013) , após repassada a totalidade dos recursos (art. 2º, § 2º, da PI 130/2013 e art. 3º, § 4º da PMIN 299/2013) , ao mesmo tempo em que, no art. 4º, inciso II, da PMIN 299 está estabelecido que o concedente emitirá Nota Informativa abordando, no mínimo, a descrição e a conformidade do objeto licitado com o pactuado no Termo de Compromisso e respectivo Plano de Trabalho, bem como a compatibilidade entre os preços unitários contratados, conforme curva ABC, e os preços registrados nas tabelas SINAPI/SICRO, após recebimento da documentação prevista no § 2º do art. 3º, e dará ciência ao ente beneficiário. Isto é, a emissão da referida nota seria feita após o prazo de 30 dias do recebimento da primeira parcela dos recursos financeiros, prazo previsto para a apresentação da citada documentação.
22.19.	O recorrente também defende que o art. 10, § 6º, do Decreto-Lei 200/1967 deve ser interpretado em conjunto com o art. 6º, o art. 10, § 1º, e os demais dispositivos da mencionada lei. Dessa forma, não haveria incompatibilidade entre a sistemática de controle da PI 130/2013 e o previsto naquele dispositivo, pois ficaria claro o princípio da descentralização que informa a referida norma. No entanto, o princípio da descentralização não pode afastar obrigações que são impostas por normas superiores do ordenamento jurídico aos órgãos concedentes, na fiscalização e acompanhamento dos instrumentos celebrados sob a sua égide, impondo excessivo risco à adequada consecução de seus objetos, e o que se verifica é que as disposições da Portaria Interministerial 130/2013 que tratam do controle do órgão concedente não garantem, por si só, que a finalidade do objeto do instrumento de repasse firmado seja devidamente atendida.
22.20.	A alegada semelhança entre a sistemática estabelecida na PI 130/2013 e a introduzida na Lei 12.340/2010, com as alterações da Lei 12.983/2014, não é suficiente para demonstrar que aquela portaria interministerial é compatível com as normas superiores que disciplinam as transferências de recursos da União para outros entes federados. 
22.21.	No caso da PI 130/2013, não houve repartição das responsabilidades de cada ente federado, como se observa no art. 1ª-A da Lei 12.340/2010, no qual estão discriminadas as atribuições da União (§ 1º) e dos Estados, do Distrito Federal e dos Municípios beneficiados (§ 2º) . Houve, sim, uma abordagem superficial da forma e dos procedimentos com que os órgãos federais concedentes de recursos devem exercer o controle e a fiscalização dos instrumentos de repasse, a qual dá margens para interpretações indevidas, no sentido de que foram extintas as responsabilidades dos gestores federais no exercício daquelas atividades, em desarmonia com a legislação em vigor, hierarquicamente superior àquela portaria interministerial.
22.22.	Ademais, o fato de que a Portaria MI 299/2013 tenha regulamentado os procedimentos de acompanhamento e fiscalização dos instrumentos enquadrados na Portaria Interministerial 130/2013 e, assim, tenha suprido eventual incompatibilidade desse normativo com o previsto no art. 10 do Decreto-Lei 200/1967, não quer dizer que tal incompatibilidade tenha deixado de existir. Pelo contrário, a necessidade de se valer de outra norma regulamentadora para que seja assegurado o alcance dos objetivos dos contratos de repasse regidos pela PI 130/2013 demonstra a existência de lacunas dessa norma que não podem ser ignoradas.
22.23.	Essa foi a compreensão do Acórdão 3434/2014-TCU-Plenário, citado pelo recorrente. Diferentemente do que faz crer o MDR, a jurisprudência desta Corte sobre o tema é pela antijuridicidade da PI 130/2013, o que foi amplamente demonstrado no voto do Relator (peça 148) , conforme já mencionado. Apenas para reforçar, cumpre destacar o trecho a seguir do relatório do referido acórdão do TCU:
77.	Em suma, o que se observa é que a Portaria Interministerial 130/2013 aborda superficialmente as obrigações do órgão federal concedente quanto à formalização, ao monitoramento, ao acompanhamento e à fiscalização dos instrumentos de repasse de recursos. Essa concisão da norma pode dar margem a interpretações de que o órgão federal está desobrigado de realizar o controle e a fiscalização sobre os recursos repassados. No entanto, essa interpretação não deve prosperar.
78.	Segundo o que dispõe o Decreto-Lei 200, de 25 de fevereiro de 1967, no capítulo que trata da descentralização da Administração Federal, "Os órgãos federais responsáveis pelos programas conservarão a autoridade normativa e exercerão controle e fiscalização indispensáveis sobre a execução local, condicionando-se a liberação dos recursos ao fiel cumprimento dos programas e convênios" (art. 10, § 6º) . Assim, é clara a responsabilidade atribuída aos órgãos federais concedentes de recursos, conforme norma ainda vigente e hierarquicamente superior à Portaria Interministerial em questão.
79.	Ademais, a própria Portaria Interministerial 130/2013 dispõe acerca das medidas a serem tomadas no caso de irregularidades na apresentação de documentos ou descumprimento das condições estabelecidas no termo de compromisso (art. 2º, § 3º) . Ou seja, para que essas irregularidades documentais sejam identificadas e as violações ao termo de compromisso sejam detectadas é necessário que o órgão concedente exerça algum tipo de fiscalização e acompanhamento. Da mesma forma, a previsão do art. 3º, inciso I, de que deve ser realizada visita de campo ao se detectar indícios de inconformidade ou de irregularidade, pressupõe que a detecção desses indícios seja resultado de um controle realizado.
80.	Podemos também afirmar que não basta que o controle e a fiscalização sejam exercidos apenas ao final do ajuste, por meio da análise da prestação de contas final. A fiscalização, o monitoramento e o acompanhamento concomitantes são necessários para a materialização da regra de condicionar-se a liberação de recursos ao fiel cumprimento dos programas e convênios, conforme o art. 10, § 6º, do Decreto-Lei 200/1967. Igualmente, caso a fiscalização não devesse ser exercida durante a execução do termo de compromisso, não haveria sentido o disposto nos arts. 5º e 6º da Lei 11.578/2007, visto que não haveria mais parcelas a serem suspensas:
Art. 5º A União, por intermédio de suas unidades gestoras, deverá exigir da parte beneficiada pela transferência de recursos a comprovação da regularidade de utilização das parcelas liberadas anteriormente com base no termo de compromisso.
Art. 6º No caso de irregularidades e descumprimento pelos Estados, Distrito Federal e Municípios das condições estabelecidas no termo de compromisso, a União, por intermédio de suas unidades gestoras, suspenderá a liberação das parcelas previstas, bem como determinará à instituição financeira oficial a suspensão do saque dos valores da conta vinculada do ente federado, até a regularização da pendência. 
81.	Por todo o exposto, podemos concluir que a Portaria Interministerial 130/2013 deixou de disciplinar em detalhes a forma e os procedimentos com que os órgãos federais concedentes de recursos devem exercer o controle e a fiscalização dos instrumentos de repasse. No entanto, a competência e a responsabilidade dos gestores federais está plenamente amparada na legislação, conforme o art. 10, § 6º, do Decreto-Lei 200/1967 e os arts. 5º e 6º da Lei 11.578/2007.
82.	Assim, ao não dispor em minúcias os atos, análises, pareceres e procedimentos que deve o órgão gestor federal adotar, a Portaria Interministerial 130/2013 aumentou a discricionariedade do gestor, o que é salutar em certo aspecto. Pode ele, assim, adotar critérios de risco, relevância e materialidade que norteiem a forma de execução da fiscalização e do controle atribuídos a ele, o que de nenhuma forma o desincumbe das responsabilidades dispostas em lei. Por exemplo, não seria razoável exigir que a fiscalização de um convênio de uma obra de R$ 1 milhão seja feita com os mesmos procedimentos de um convênio de uma obra de R$ 1 bilhão.
83.	Nesse aspecto, a materialidade das obras contempladas na presente fiscalização temática reforça mais ainda a necessidade de que os órgãos federais concedentes desempenhem ativamente a fiscalização e o controle sobre a aplicação dos recursos repassados. As quatro obras da presente fiscalização executadas descentralizadamente somam um total de R$ 4,2 bilhões assim distribuídos: Cinturão das Águas do Ceará - R$ 1,64 bilhão; Adutora do Agreste - R$ 1,38 bilhão; Canal Vertente Litorânea - R$ 917 milhões; e Barragem Oiticica - R$ 241 milhões.
84.	Cumpre registrar ainda que, no âmbito do Ministério da Integração Nacional, a Portaria Interministerial 130/2013 foi regulamentada por meio da Portaria-MI 299, de 12 de julho de 2013 (peça 22) . Essa última norma detalhou alguns procedimentos relativos à atuação do MI prevendo a elaboração de dois importantes documentos. O primeiro, uma nota informativa abordando a conformidade do objeto licitado com o pactuado no termo de compromisso e no respectivo plano de trabalho, bem como compatibilidade entre os preços unitários contratados e os preços registrados nas tabelas Sinapi e Sicro.
85.	O outro, um plano de visitas de campo prevendo a quantidade e a periodicidade das visitas em função das especificidades de cada obra e serviço em execução, sendo no mínimo uma vez antes das liberações da segunda e terceira etapas previstas na Portaria Interministerial 130/2013.
86.	Ocorre que, conforme constatado na fiscalização do Cinturão das Águas do Ceará, os gestores do MI não elaboraram tais documentos e entendem que não estão obrigados a tal, conforme relato da equipe de auditoria:
O MI respondeu, por meio da Nota Técnica SRB-04-2014, que não foram elaborados nenhum dos dois documentos questionados. Em linhas gerais, afirmou que se tratam de dois pontos conflitantes entre a Portaria Interministerial 130/2013 e a Portaria Ministerial 299/2013, devendo prevalecer a primeira em relação à segunda, não sendo obrigatória, portanto, a elaboração desses documentos e das análises relacionadas antes da prestação de contas final do Termo de Compromisso. (peça 42, p. 30, TC Processo 005.568/2014-5) 
87.	A situação ilustrada não deve persistir, pois, conforme análise já empreendida, a Portaria Interministerial 130/2013 não extinguiu a competência e a responsabilidade dos gestores federais para o controle e a fiscalização dos termos de compromisso, albergadas no art. 10, § 6º, do DecretoLei 200/1967 e nos arts. 5º e 6º da Lei 11.578/2007. (Grifos nossos) 
22.24.	No final do trecho destacado, a unidade instrutiva mostra que nem mesmo se pode considerar que as lacunas da Portaria Interministerial 130/2013 tenham sido supridas pela regulamentação da Portaria MI 299/2013, pois os gestores do MI entendem que não estão obrigados a elaborar os documentos nela previstos, tampouco fazer as análises relacionadas antes da prestação de contas final do termo de compromisso, o que, segundo eles, estariam em conflito com a PI 130/2013, que prevaleceria em relação à citada Portaria do MI.
22.25.	Quanto a essa questão, cabe reproduzir também o seguinte excerto do voto do Acórdão 3434/2014-TCU-Plenário:
27.	Ou seja, não está sendo respeitada a Portaria MI 299/2013, mais específica e mais recente, que teria o condão de restabelecer a obrigatoriedade de fiscalização do concedente ao longo da execução das obras, já que a Portaria Interministerial 130/2013 tornou discricionária a atuação concomitante e obrigou apenas a fiscalização posterior, quando da análise das prestações de contas, contrariando normas hierarquicamente superiores, a saber o art. 10, § 6º, do Decreto-Lei 200/1967 e os arts. 5º e 6º da Lei 11.578/2007.
28.	Observo que as irregularidades mais identificadas por este Tribunal nas obras públicas dizem respeito a deficiência de projetos e sobrepreço, o que seria agravado pela atuação a posterior dos concedentes, que, lastreados pela Portaria Interministerial 130/2013, somente avaliariam questões dessa natureza após o término da execução do objeto. (Grifos nossos) 
22.26.	A respeito do argumento do recorrente de que as determinações veiculadas nos itens 9.1.1 e 9.1.2 do Acórdão 901/2021-TCU-Plenário (peça 147) não podem ser cumpridas no prazo fixado pelo TCU, ante a necessidade de que as mudanças nos procedimentos de acompanhamento e supervisão sejam precedidas de alteração no conjunto normativo geral e a eventual paralização das obras em andamento decorrente das medidas propostas, deve-se considerar os prejuízos já causados ao erário em virtude da falta de acompanhamento e fiscalização dos instrumentos de repasse regidos pela PI 130/2013 objeto de processos no âmbito deste Tribunal, bem como os valores ainda disponíveis para a realização de novos instrumentos daquela natureza, com potencial de ocasionar prejuízos ainda maiores, mantidos os mesmos mecanismos e procedimentos de acompanhamento e controle em vigor.
22.27.	Ressalte-se, ainda, que o cumprimento das determinações de que trata o recurso em análise não implica na alteração unilateral da Portaria Interministerial 130/2013 pelo Ministério do Desenvolvimento Regional, cabendo-lhe, em relação aos instrumentos de repasse firmados com base na Portaria Interministerial 130/2013 que ainda estejam vigentes, assegurar os meios necessários para que sejam observadas as normas de hierarquia superior que disciplinam a matéria. Não se trata de estabelecer mecanismos e procedimentos de controle que contrariem as suas disposições, pois são as disposições da PI 130/2013 que devem obedecer àquelas normas, não o contrário.  
22.28.	Pelo exposto, conclui-se que os argumentos do recorrente não merecem prosperar, devendo ser seguida a jurisprudência desta Corte no sentido da antijuridicidade da Portaria Interministerial 130/2013, por incompatibilidade com o art. 6º da Lei 11.578/2007, art. 10, § 6º, do Decreto-Lei 200/1967, art. 7º, § 2º, da Lei 8.666/1993, art. 6º, parágrafo único, do Decreto 6.170/2007 e art. 17 do Decreto 7.983/2013.	
CONCLUSÃO
23.	De acordo com o exame realizado no tópico anterior, no recurso ora em análise, o Ministério do Desenvolvimento Regional, a fim de afastar as determinações e recomendações deste Tribunal consubstanciadas nos itens 9.1.1, 9.1.2 e 9.4.2 do Acórdão 901/221-TCU-Plenário (peça 147) , procura demonstrar que não há conflito entre a Portaria Interministerial 130/2013 com normas de hierarquia superior. Assim, com base em interpretações equivocadas, tenta defender as disposições daquele normativo quando em confronto com preceitos estabelecidos na Lei 11.578/2007, na Lei 8.666/1993, no Decreto 7.983/2013, bem como no Decreto-Lei 200/1967, concluindo erroneamente que o seu entendimento vai na linha da jurisprudência desta Corte sobre o tema. 
24.	Contudo, resta claro que os argumentos do recorrente não se sustentam, devendo-se ressaltar que não há especialidade da Lei 11.578/2007 em relação à Lei 8.666/1993, de forma que o disposto no art. 7º, § 2º, da Lei 8.666/1993 deve ser cumprido, tendo em vista o princípio da legalidade estrita. No entanto, a sistemática de controle estabelecida na PI 130/2013 não prevê a prévia apresentação de projeto básico ao órgão concedente como condição para a realização da transferência obrigatória.
25.	Ademais, a leitura do Decreto 7.983/2013 deve ser estar condicionada às normas por ele regulamentadas. Assim, torna-se aparente a contradição entre a PI 130/2013 e o seu art. 17. Não se pode deixar de reconhecer também que a Nota Informativa prevista no inciso II do art. 4º da Portaria MI 299/2013 traz dúvida quanto ao exame, pelo órgão titular dos recursos ou mandatário, das questões relacionadas à conformação dos preços unitários contratados em confronto com os referenciais de preços legalmente estabelecidos.
26.	Acrescente-se que o princípio da descentralização não pode afastar obrigações que são impostas por normas superiores do ordenamento jurídico aos órgãos concedentes, na fiscalização e acompanhamento dos instrumentos celebrados sob a sua égide, impondo excessivo risco à adequada consecução de seus objetos. 
27.	O fato de que a Portaria MI 299/2013 tenha regulamentado os procedimentos de acompanhamento e fiscalização dos instrumentos enquadrados na Portaria Interministerial 130/2013 e, assim, tenha suprido eventual incompatibilidade desse normativo com o previsto no art. 10 do Decreto-Lei 200/1967, não quer dizer que tal incompatibilidade tenha deixado de existir, ainda mais considerando-se que não está sendo respeitada a Portaria MI 299/2013.
28.	Dessa forma, vê-se que não há motivo para a reforma das determinações e da recomendação realizadas por este Tribunal por meio do Acórdão 901/2021-TCU-Plenário (peça 147) , objeto do recurso em apreço, as quais devem ser mantidas, a fim de evitar prejuízos ainda maiores decorrentes da falta de acompanhamento e fiscalização dos instrumentos de repasse regidos pela PI 130/2013. O pedido de reexame analisado, portanto, deve ser improvido.
PROPOSTA DE ENCAMINHAMENTO
29.		Ante o exposto, submete-se à consideração superior a presente análise do pedido de reexame interposto pelo Ministério do Desenvolvimento Regional contra o Acórdão 901/2021-TCU-Plenário (peças 160-166) , propondo-se, com fundamento nos art. 48 da Lei 8.443/1992, c/c o art. 286 do Regimento Interno/TCU:
a) conhecer do recurso e, no mérito, negar-lhe provimento; e
b) 	comunicar a deliberação que vier a ser proferida por esta Corte ao Ministério do Desenvolvimento Regional, ao Ministério da Economia, à Caixa Econômica Federal e à Controladoria-Geral da União."
É o Relatório

não há

Não atuou.

RELATÓRIO DE LEVANTAMENTO. MINISTÉRIO DO DESENVOLVIMENTO REGIONAL. REPASSE DE RECURSOS FEDERAIS POR MEIO DOS TERMOS DE COMPROMISSO DA LEI 11.578/2007 (AÇÕES DO PROGRAMA DE ACELERAÇÃO DO CRESCIMENTO). SISTEMÁTICA DE CONTROLE DA PORTARIA INTERMINISTERIAL 130/2013. DETERMINAÇÕES. RECOMENDAÇÕES. PEDIDO DE REEXAME. CONHECIMENTO. ARGUMENTOS INSUFICIENTES PARA ALTERAR O JULGAMENTO ANTERIOR. NÃO PROVIMENTO. CIÊNCIA.

RELATÓRIO DE AUDITORIA (RA)

Secretaria de Recursos (Serur); Secretaria de Infraestrutura Hídrica, de Comunicações e de Mineração (SeinfraCOM).

O pedido de reexame interposto pelo Ministério do Desenvolvimento Regional (MDR) (peças 160-166) contra o Acórdão 901/2021-TCU-Plenário pode ser conhecido, visto que estão presentes os requisitos previstos no art. 48 da Lei 8.443/1992, c/c o art. 286 do Regimento Interno/TCU.
2.	Por meio da decisão recorrida o Tribunal teceu recomendações e determinações para o MDR ao apreciar Auditoria Operacional realizada com o objetivo de avaliar os mecanismos de controle das transferências de recursos federais no âmbito do Ministério do Desenvolvimento Regional (MDR) , notadamente quanto aos instrumentos de repasse firmados com os estados, municípios e entidades privadas, regidos pela Portaria Interministerial 130/2013, voltados para a execução de empreendimentos de infraestrutura hídrica, tendo como foco o aperfeiçoamento daqueles mecanismos de controle.
3.	O Tribunal reconheceu a antijuridicidade da Portaria Interministerial 130/2013, em razão de sua colisão com o art. 6º da Lei 11.578/2007, com o art. 10, § 6º, do Decreto-Lei 200/1967, com o artigo 7º, § 2º, da Lei 8.666/1993, com o art. 6º, parágrafo único, do Decreto 6.170/2007 e com o art. 17 do Decreto 7.983/2013, na esteira da jurisprudência do TCU sobre a matéria.
4.	No pedido de reexame apresentado às peças 160 a 166 dos presentes autos, o Ministério do Desenvolvimento Regional argumenta, em suma, que a constatação de deficiência na motivação para a edição da Portaria Interministerial 130/2013, ou da ausência de critérios técnicos para a seleção de empreendimentos, com vistas ao enquadramento na sistemática especial da referida norma, não implica na invalidade jurídica da Portaria Interministerial 130/2013, não havendo conflito com normas de hierarquia superior.
5.	Quanto ao mérito, verifico que a Secretaria de Recursos abordou com propriedade todas os argumentos apresentados pelo MDR na minudente instrução à peça 188, exaurindo a análise da matéria. Assim, incorporo às minhas razões de decidir os fundamentos e conclusões da Serur.
6.	Conforme apontado pela Serur os argumentos do recorrente não se sustentam. Não há especialidade da Lei 11.578/2007 em relação à Lei 8.666/1993, de forma que o disposto no art. 7º, § 2º, da Lei 8.666/1993 deve ser cumprido, tendo em vista o princípio da legalidade estrita. No entanto, a sistemática de controle estabelecida na Portaria Interministerial 130/2013 não estabelece a prévia apresentação de projeto básico ao órgão concedente como condição para a realização da transferência obrigatória.
7.	Ademais, a leitura do Decreto 7.983/2013 deve ser estar condicionada às normas por ele regulamentadas. Assim, torna-se aparente a contradição entre a Portaria Interministerial 130/2013 e o seu art. 17. Não se pode deixar de reconhecer também que a Nota Informativa prevista no inciso II do art. 4º da Portaria MI 299/2013 traz dúvida quanto ao exame, pelo órgão titular dos recursos ou mandatário, das questões relacionadas à conformação dos preços unitários contratados em confronto com os referenciais de preços legalmente estabelecidos.
8.	O fato de a Portaria MI 299/2013 ter regulamentado os procedimentos de acompanhamento e fiscalização dos instrumentos enquadrados na Portaria Interministerial 130/2013 e, assim, suprido eventual incompatibilidade desse normativo com o previsto no art. 10 do Decreto-Lei 200/1967, não afasta a incompatibilidade identificada pelo Tribunal, sobretudo em razão de a Portaria MI 299/2013 não estar sendo respeitada.
9.	Dessa forma, não há razão para a reforma das determinações e da recomendação proferidas pelo Tribunal por meio do Acórdão 901/2021-TCU-Plenário (peça 147) , objeto do recurso em apreço, as quais devem ser mantidas, a fim de evitar prejuízos decorrentes da falta de acompanhamento e fiscalização dos instrumentos de repasse regidos pela PI 130/2013. O pedido de reexame analisado, portanto, deve ser improvido.
10.	Ante o exposto, acolho a proposta uníssona da Secretaria de Recursos e voto por que o Tribunal adote a minuta de acórdão que ora submeto à apreciação deste Colegiado.
TCU, Sala das Sessões, em 5 de outubro de 2022.
ANTONIO ANASTASIA 
Relator